行　政　法　院　判　決　　　　　　　　　　　　　　八十八年度判字第四七九號
　　原　　　告　甲○○
　　被　　　告　財政部臺灣省北區國稅局
右當事人間因綜合所得稅事件，原告不服行政院中華民國八十七年八月十七日台八七
訴字第四○六二四號再訴願決定，提起行政訴訟，本院判決如左︰
　　主  文
原告之訴駁回。
　　事  實
緣原告七十九年度綜合所得稅結算申報，被告以其漏報取自國防部中山科學研究院（
以下簡稱中科院）之薪資所得計新台幣（下同）五八三、二○○元，乃核定補徵稅額
八九、九七七元，並處罰鍰一七、七○○元。原告不服，就取自中科院薪資所得五八
三、二○○元及罰鍰部分，申經復查結果，除罰款部分准予註銷外，其餘未准變更。
原告就取自中科院薪資所得部分，提起訴願、再訴願，均遭決定駁回，遂提起行政訴
訟，茲摘兩造訴辯意旨於次：
原告起訴意旨及補充理由略謂：一、本件被告復查決定與一再訴願決定之程序，違反
稅捐稽徵法第三十五條、第三十八條及訴願法第二十條之規定，應屬無效。又依所得
稅法第九十二條、第七十六條及同法施行細則第六十八條之規定，納稅義務人於法定
期限內辦理綜合所得稅申報時，僅能依合法取得之各項憑證辦理；若無法取得或扣繳
義務人不發予扣繳憑單部分則不得辦理申報，其理至明。被告以不合法之扣繳憑單要
求補稅，係一非法行為。況依所得稅法第九十四條之規定，若稅捐稽徵機關認為中科
院員工有欠繳綜合所得稅之事實時其追償對象，依法應為扣繳義務人而非納稅義務人
，今被告不此之圖逕向原告要求補繳，顯屬非法。從而，本件命原告補稅之程序，於
法不合，自應屬無效。二、被告要求原告補繳綜合所得稅所依據之法條為「所得稅法
第十四條第一項第三類及同法第四條第八款」，唯不適用之範圍為「授與人提供勞務
所取得之報酬」；原告於中科院服務，其中提供勞務之部分已由中科院給予薪資與專
業加給，與一般軍、公人員相同；系爭之研究加給係基於原告於國防科學研究領域有
所貢獻而給予者，其與勞務報酬不同，不可一概而論，故本項補助費依法屬於免納所
得稅應無爭議；且二十餘年來無論行政院、財政部、國防部、中科院及員工原告均依
此共識而作免納所得稅之處置，若此一認知為不合法則數十年來相關各機關之各級主
管及承辦人均難辭怠忽職守之責。被告聲稱中科院非軍職員工之研究加給係依職級發
給，原告說明如次：所謂職級之解釋乃為每一員工之文官或比照文官職等，如委任三
職等技佐、荐任七職等技士等．．．，此亦為中科院核發每人每月薪資之依據；而研
究加給之品位等級（如研究員，副研究員等）則與職級並未具絕對之關係，部分人員
雖職級不高，但因對研發計畫之貢獻較高而能獲得較高之品位評定，反之亦然；而每
一新進員工於辦理進用程序時對於其薪資職級及品位等級均有不同之評審標準與作業
；故品位加給之不屬薪資範圍且合於所得稅法第四條第八款免稅範圍甚明，其性質更
異於一般勞務所得。中科院曾於八十一年十一月三日以訓誠字一六八七三號函，將
上開理由提供被告參考；被告當時若有異議，應即刻表示，而非待三年多之後方表示
不同認知。按公務人員俸給法第三條：「公務人員之俸給，分本俸、年功俸及加給，
均以月計之。」又公務人員考績法第七條：「年終考績獎懲依左列規定：一、甲等．
．．。二、乙等．．．。三、丙等．．．。四、丁等．．．。前項所稱俸給總額，指
公務人員俸給法所定之本俸、年功俸及其他法定加給。」原告為依法任命之公務員，
自本補稅案發生後，與原告具相同身份之同仁，多次向中科院及國防部反映要求依法
發給全額之考績獎金；唯均被國防部以原告所領之品位加給不屬薪俸之一部而予拒發
；同一事實經兩不同機關，在不同之立場而有相反之解釋，亦無法令原告信服。由此
，得知，被告依錯誤之法令解釋，作為本件處分之依據，於法有違。三、被告認定系
爭所得為應稅所得，其所依據者為財政部六十八年十一月三十日台財稅字第三八五○
一號函釋「一、凡依職級按月、定額發給者，屬研究人員之薪資所得，應辦理扣繳，
並於年度申報綜合所得稅。二、如係按研究計畫個案給付，並非通案、按職級、按月
給付者，則為研究補助費，依法可免納所得稅。．．．」，依該函釋內容以察：(一)本
件系爭所得究竟是否屬免稅之研究補助費，首應審查者，為該項所得之本質，而非給
付之方式，被告以法律未規定之要件限制免稅之認定標準，顯然失當。(二)至系爭「品
位加給」之本質為何﹖給付機關遠比其他機關清楚，本案系爭所得既經發放單位認定
為免稅所得，自足堪信實，且二十餘年來扣繳機關及徵、納雙方均如此認定，財政部
亦從未置喙，益證該項所得在八十三年行政院重新作成解釋之前確為免稅之研究補助
費無疑。(三)如稅捐稽徵機關認為中科院對系爭「品位加給」之本質判定未具能力，則
當於六十八年發函之時即應要求中科院將給付情形，提報財稅機關審查後予以明確之
定義；若未作此一要求，則顯然認同中科院相關人員具備判別能力；而對於各相關人
員所作之處分應無條件認可。本案系爭所得自八十三年行政院、財政部、國防部及中
科院重新解釋後，要求中科院全體非軍職員工均應將系爭所得納入薪資所得而繳納所
得稅；唯依常理法不溯既往之原則，對於八十二年以前之部分則不應再予追討；尤其
其中各財稅機關有違法理之處，多不勝數；實不宜再強行要求中科院非軍職員工補納
此一所謂之欠稅。本件原處分有違常理，應予撤銷。四、被告所稱所得稅法第四條第
八款及第十四條第一項第三類之條文中均無「按月定額支給者為薪資所得」之述；
而被告將此一自撰之文辭強行納入解釋；要求原告繳納所謂欠稅，其引用法條之不當
已十分明顯。且依中科院八十一年十一月三日訓誠字第一六八七三號函，已將該院
科技人員品位加給及技術員技術津貼之由來、給予精神、發放方式及與稅務機關來往
協商經過詳加說明，尤其對於該項給予之本質屬「獎勵科技人員竭盡心智參與研發工
作，另編列研發人員研究補助費及技術津貼。」其不屬提供勞務所得者至明；況中科
院自成立伊始即將薪資與研究加給分別發給；薪資與一般公務人員相同於每月初發放
，而研究加給則於月終前發予各人；直至八十三年十月開始始將上兩不同本質之給予
併同發放；但被告強行將此研究加給追溯至七十九年納入不適合之薪資項下顯為不當
。五、被告答辯狀中曾提及八十年元月間桃園縣稅捐稽徵處大溪分處去函中科院請依
法辦理，而中科院亦於八十一年十一月三日正式函覆被告；當時並無異議，顯見雙方
已有一致之見解；至八十四年十月十七日行政院秘書長函中方正式確定系爭品位加給
需課徵所得稅亦為被告一再提起之不爭之事實；則之前所給予之品位加給於情於理均
不應再強予課徵所得稅至明也。惟政府機關之施政應以維護國法尊嚴、保護人民權益
為最高準則；本案中各相關行政及財稅機關不但未依各相關法律保護人民，反而曲解
法令作出傷害人民之決定，可謂踐踏法律尊嚴無以復加；而對由鈞院轉至被告之起訴
狀繕本，草率作答，僅以影印之格式化答辯狀填充內容搪塞；除顯示被告漠人民之
訴願外，更有藐司法之嫌。為此，請行言詞辯論，查明事實撤銷原處分及一再訴願
決定等語。
被告答辯意旨略謂：一、中科院之預算雖分別依計畫編列人事費支應其員工之各項給
與，但實際上領受「科技品位加給」或「技術津貼」之非軍職人員，無論配屬之單位
或參與不同計畫，悉依該院所訂「科技人員品位支給標準表」、「技術員薪給標準表
」之等級，每月按級定額領取「科技品位加給」或「技術津貼」。該院與其聘僱人員
之約定事項亦載明所指薪給，除實物代金及眷補費外，包括全部給與，是以該院非軍
職人員所領受之「科技品位加給」或「技術津貼」，核屬其因提供勞務所取得之報酬
，另被告於八十二年間曾派員前往該院現場瞭解結果，該院支付非軍職人員之「科技
品位加給」及「技術津貼」係採按月給付方式，原核定以系爭薪資所得（研究補助費
或品位加給）五八二、二○○元，併課當年度綜合所得額，核定應補稅額八九、九七
七元，要無不合。二、至原告主張於申報所得稅時，即依當年度扣繳憑單誠實申報，
而今中科院復掣發扣繳憑單，被告怠於事實之認定，而以扣繳憑單之掣發與否為課稅
之認定標準，且在認定標準未明確前，追溯補徵系爭所得之綜合所得稅，實有悖依法
課稅原則乙節；按財政部六十八年十一月三十日台財稅第三八五○一號函釋，中科院
發給研究人員之研究加給依職級按月定額發給者，應屬各該研究人員之薪資所得，應
於給付時應依法辦理扣繳，所得人並應於年度結算申報時合併申報課稅，並自六十九
年一月起適用。是「品位加給」屬薪資所得應合併申報課稅已臻明確，原告主張顯係
對法令之誤解。三、原告另主張稅捐稽徵人員逐年審閱中科院相關之會計資料，對系
爭金額未予扣繳，均未予置啄，顯證同意中科院對該所得性質認定為研究補助費，屬
免稅範圍乙節，查就中科院系爭「品位加給」或「技術津貼」是否依法扣繳、申報情
事，於被告成立前即八十年元月間經桃園縣稅捐稽徵處大溪分處去函中科院請依法辦
理，被告成立後亦先後多次函請中科院提示資料供核，此有被告所屬大溪稽徵所八十
三年一月二十二日北區國稅大溪審第00000000號等函件可稽，是原告主張委
無足採。四、原告又主張八十一年十一月三日中科院以（八十一）訓誠字第一六八七
三號函說明系爭研究補助費（品位加給）應屬免徵所得稅範圍，被告並無疑義乙節，
查依該函內容僅係說明中科院薪資給付方式，而被告亦未據此函覆系爭品位加給屬免
稅所得；又依行政院秘書長來函已明確指示中科院給付非軍職人員之科技品位與技術
津貼免扣繳所得稅乙案，與現行法令規定不合，應依法課徵所得稅。且按現行所得稅
法對此相關之規定條文，係於五十二年制訂迄今，對系爭「品位加給」及「技術津貼
」應依法課徵所得稅之規定並未修正，被告依所得稅法規定補徵七十九年度綜合所得
稅，依法並無不合。原告之訴為無理由，請判決駁回等語。
　　理　由
本件分兩部分論述：
一、程序部分：
原告起訴主張：本件原處分及一再訴願決定程序，違背稅捐稽徵法第三十五條、第三
十八條及訴願法第二十條之規定；被告依據違反所得稅法第九十二條、第七十六條及
同法施行細則第六十八條之扣繳憑單，非法命原告補繳稅款；且依所得稅法第九十四
條之規定，被告欠繳稅款追償對象不適當，屬程序違法，原處分及一再訴願均應予撤
銷云云。經查稅捐稽徵法第三十五條固規定：稅捐稽徵機關對有關復查之申請，應於
接到申請書後二個月內復查決定，並作成決定書，通知納稅義務人。同法第三十八條
又規定：稅捐稽徵機關應於復查決定後十日內，填發補繳稅款繳納通知書，通知納稅
義務人繳納。另訴願法第二十條亦規定：訴願之決定，自收受訴願書之次日起，應於
三個月內為之；必要時得予延長一次。但不得逾二個月，並通知訴願人。惟上開規定
均屬程序上之訓示規定，並非強制之效力規定；如原處分或訴願決定機關怠於通知納
稅義務人或未於法定期限內為復查或訴願決定，僅屬當事人請求補發通知書，或逕行
對之提起訴願、行政訴訟，不致使其所為之復查與訴願決定失效。又所得稅法第九十
二條固規定：第八十八條各類所得之扣繳義務人，應於每月十日前將上一月內所扣稅
款向國庫繳清，並於每年一月底前將上一年內扣繳各納稅義務人之稅款數額，開具扣
繳憑單，彙報該管稽徵機關查核；並應於二月十日前將扣繳憑單填發納稅義務人。同
法第七十六條亦規定：納稅義務人辦理結算申報，應檢附扣繳憑單，自繳稅款繳款書
收據，及其他有關證明文件、單據；而同法施行細則第六十八條規定：納稅義務人辦
理申報時未依規定檢附各項附表或證明文件者，稽徵機關應通知其於七日內補正。惟
上開法條僅係就所得扣繳、結算申報程序予以明文規定，如有扣繳義務人違反上開規
定，僅生扣繳義務人失職，應負行政責任之問題，並不因此而解免真正繳稅義務人之
納稅義務，即稅捐稽徵機關乃得於時效期間內（詳後述稅捐稽徵法第二十一條規定）
，命納稅義務人補繳稅款。又所得稅法第九十四條規定：扣繳義務人於扣繳稅款時，
應隨時通知納稅義務人，並依本法第九十二條之規定填具扣繳憑單發給納稅義務人，
如原扣稅額與稽徵機關核定稅額不符時，扣繳義務人於繳納稅款後，應將溢扣之款退
還納稅義務人，不足之數由扣繳義務人補繳，但扣繳義務人得向納稅義務人追償之。
本條係規定原扣稅額與稽徵機關核定稅額不符時之處理方式。以本件而言，中科院會
計承辦人員，如於扣繳時，未依相關法規履行扣繳義務，應負其行政職責，但原納稅
義務人並不因此免除補繳不足之稅款。綜上所述，本件被告對原告追繳系爭稅款之程
序，於法並無不合，原告誤解上開法條意旨，進而企圖脫免其法定納稅義務，核無足
採。
二、實體部分：
按中華民國政府或外國政府，國際機構、教育、文化、科學研究機構、團體，或其他
公私組織，為獎勵進修、研究或參加科學或職業訓練而給與之獎學金及研究、考察補
助費等所得，免納所得稅。但受領之獎學金或補助費，如係為授與人提供勞務所取得
之報酬，不適用之，為行為時所得稅法第四條第八款所規定。又凡公、教、軍、警、
公私事業職工薪資及提供勞務者之所得，為薪資所得，該項所得之計算，以在職務上
或工作上取得之各種薪資收入為所得額；前項薪資包括薪金、俸給、工資、津貼、歲
費、獎金、紅利、各種補助費及按月或按年分期給付之退休金或養老金。但為雇主之
目的，執行職務而支領之差旅費、日支費及加班費不超過規定標準者，及依同法第四
條規定免稅之項目，不在此限，復為同法第十四條第一項第三類所明定。本件原告七
十九年度綜合所得稅結算申報，被告初查以其漏報取自中科院之薪資所得計五八三、
二○○元，乃核定補徵稅額八九、九七七元（罰鍰部分，業經復查決定准予註銷）。
原告不服，就其取自中科院薪資部分，循序提起行政訴訟，主張：系爭所得係研究補
助費，與勞務報酬不同，應屬免納之所得。中科院人員薪資之發給，係依其對研發計
畫貢獻之品位評定，與職級不具絕對之關係，故品位加給合於所得稅法第四條第八款
免稅之範圍，中科院曾於八十一年十一月三日以訓誠字一六八七三號函被告，被告
亦無異議。況原告亦屬公務人員俸給法第三條規定之公務員，如依法應補繳本件稅款
，則國防部亦應補發該部分考績金。被告依據財政部六十八年十一月三十日台財稅
第三八五○一號函釋意旨，認定原告應補繳系爭所得稅款，無非誤解品位加給之本質
。多年來稅捐稽徵單位，對原告報繳所得稅，均無異議，本件之處理，有違事理；況
被告追繳八十二年以前部分之稅款，亦有違法不溯既往之原則云云。經查，稅捐稽徵
法第二十一條第一項明文規定，依法應由納稅義務人申報繳納之稅捐，已於規定期間
內申報，且無故意以詐欺或其他不正當方法逃漏稅捐者，其核課期間為五年；如未於
規定期間內申報或故意以詐欺或其他不正當方法逃漏稅捐者，其核課期間為七年。此
項規定係依法命納稅義務人補繳其應納之稅款，並非法律效力溯及既往，原告誤解該
法條意旨，合先明。又公務人員之薪資所得，均依其身分職級或工作項目之性質，
編列預算予以支付，本件中科院之預算雖分別依計畫編列人事費支應其員工之各項給
與，但實際上領受「品位加給」或「技術津貼」之非軍職人員，無論配屬之單位參與
不同計畫，均依該院所訂「科技人員品位加給支給標準表」、「技術員薪給標準表」
之等級，每月按級定額領取科技品位加給或技術津貼。且該院與其聘僱人員之約定事
項亦載明所指薪給，除實物代金及眷補費外，包括全部給與，其非軍職人員所領受之
科技品位加給或技術津貼，核已因提供勞務所取得之報酬，應無行為時所得稅法第四
條第八款免納所得稅規定之適用。況被告於八十二年間派員前往該中科院瞭解結果，
其支付非軍職人員之科技品位加給及技術津貼確係按月給付方式，復經中科院八十一
年十一月三日（八一）訓誠字第一六八七三號函致被告，說明該院各類薪資扣繳所得
稅狀況：「以該院於年度開始即訂有各項研究計畫，並按照研究計畫逐月實施。各項
研究計畫除一般經費外，為獎勵科技人員竭盡心智參與研發工作，另編列研發人員研
究補助費及技術津貼。為便利作業，研發人員研究補助費係採按月發放方式，再經由
成本歸戶手續，回歸計畫預算內（研究補助費採個案給付，必將增加人力及作業之負
擔，不符經濟效益）」等語。足見中科院給付非軍職員工之品位加給及技術津貼之所
得，屬經常性研究補助費給與，且依職級按月定額支給，為提供勞務所取得之報酬，
依首揭規定，核非免稅之薪資所得，被告依法發單補徵原告七十九年度稅款，並未逾
稅捐稽徵法第二十一條所定核課期間，於法並無不合。至於原告指摘國防部未將系爭
所得列入該年考績獎金之核發等情，惟查該部分與本件系爭稅款之補徵無法律上牽連
關係，非本院所得審究，自應由原告另行訴請國防部補發。原告自不得據此，及指摘
中科院承辦人員未能盡扣繳義務，而脫免其納稅義務。原告主張，核無足採。綜上所
述，本件原處分核無違誤，一再訴願決定遞予維持，亦無不合。原告猶執前詞，聲明
撤銷，為無理由，應予駁回。又本件事實已臻明確，原告聲請本院行言詞辯論，核無
必要，併此明。
據上論結，本件原告之訴為無理由，爰依行政訴訟法第二十六條後段，判決如主文。
中    華    民    國     八十八      年      三      月       五        日
                    行 政 法 院 第 五 庭
                                審 判 長 評  事      廖  政  雄
                                         評  事      趙  永  康
                                         評  事      沈  水  元
                                         評  事      林  清  祥
                                         評  事      劉  鑫  楨
右  正  本  證  明  與  原  本  無  異
                                         法院書記官  張  惠  美
中    華    民    國     八十八      年      三      月       六        日
